臺灣高等法院臺南分院刑事判決　九十四年度重上更 (二)字第五四五號
上訴人
即被告　甲○○
選任辯護人　陳惠如律師
　　　　　　蔡碧仲律師
上列上訴人因懲治盜匪條例案件，不服臺灣嘉義地方法院八十八
年度訴字第七三三號中華民國九十年八月十六日第一審判決（起
訴案號：臺灣嘉義地方法院檢察署八十八年度偵字第五八四一、
六五七七號），提起上訴，經本院判決後，由最高法院第二次發
回更審，本院判決如下：
    主　　文
原判決關於甲○○部分撤銷。
甲○○洗錢，處有期徒刑陸月，如易科罰金以佰元折算壹日。
    事　　實
一、緣丙○○、甲○○及乙○○係朋友關係，丙○○於民國（下
    同）八十八年八月二十日以電話通知乙○○，將與甲○○同
    至臺中市，乙○○表示歡迎之意，並於丙○○及甲○○抵達
    臺中市後，帶丙○○及甲○○二人投宿於臺中市○○路四三
    巷十六號「銀座賓館」三一一號房，乙○○支付當日房租費
    用後離去。詎丙○○竟意圖為自己不法之所有，於同月二十
    一日下午某時，又以電話邀請乙○○至「銀座賓館」三一一
    號房間會面，乙○○到達後，丙○○利用不知情之甲○○正
    在浴室洗澡，與乙○○打過招呼出門購買飲料，並趁機將含
    有嗎啡、安非他命及鎮靜劑等成份之不明藥物（無法證明係
    毒品危害防制條例所稱之毒品，或藥事法所稱之偽藥、禁藥
    ）攙入飲料內，並將之交付不知情之乙○○，乙○○飲用後
    ，當場陷入昏迷而不能抗拒，丙○○即取走乙○○身上勞力
    士手錶一只、耳墜子一個（起訴書誤載為耳垂一對）、行動
    電話一具、中國信託商業銀行信用卡一張、臺灣中小企業銀
    行金融卡一張、現金新臺幣（下同）七百元等物，得手之後
    ，丙○○與甲○○發現乙○○口鼻冒出白沬，恐有生命危險
    ，遂先以前開七百元支付投宿賓館之費用，再於同月二十二
    日凌晨一時四十一分許將乙○○送至臺中市○○○路一四二
    號財團法人仁愛綜合醫院臺中分院（下稱仁愛綜合醫院）急
    救，經醫院診斷為藥物中毒引發之深度昏迷、急性呼吸衰竭
    及吸入性肺炎（傷害部分未據告訴），並發出病危通知，丙○○與甲○○見狀，發覺事態嚴重，由丙○○以乙○○之行
    動電話聯絡乙○○男友陳忠義到院處理，迨陳忠義抵達，丙○○與甲○○旋即離去。丙○○與甲○○隨後返回丙○○位
    於嘉義縣太保市後潭里後潭二二三號住處，丙○○將所得全
    部財物藏放其住處（以上為丙○○強盜罪經判處有期徒刑七
    年確定判決所認定之犯罪事實）。
二、丙○○為處分所盜取之乙○○所有勞力士手錶一只供己花用
    ，乃欲利用甲○○之證件典當，甲○○事後已明知手錶係丙○○強盜所得之財物，竟基於洗錢之犯意，持其自己之身分
    證，夥同丙○○於同月二十三日至嘉義市○○街四七五號之
    「會記當鋪」，以甲○○名義牙保典當該勞力士手錶一只，
    典當得款五萬元，交由丙○○使用，除支付修車及二人生活
    所需花費，剩餘二萬二千元（起訴書誤載為一萬二千元）則
    於同月二十四日存入丙○○嘉義縣太保市農會、帳號000
    000－0－0號之帳戶。
三、案經乙○○訴由嘉義縣警察局水上分局報告臺灣嘉義地方法
    院檢察署檢察官偵查起訴。
    理    由
一、訊據上訴人即被告甲○○坦承陪同丙○○前往當舖以伊名義
    典當前開手錶，得款五萬元等情，惟矢口否認有何犯行，辯
    稱：伊未下藥迷昏告訴人，告訴人之物品係丙○○將告訴人
    送醫急救，急救時取下。伊因丙○○欲典當告訴人所有勞力
    士手錶，苦無身分證件，向伊借用身分證以供典當，始知丙○○拿取該手錶，且事後典當手錶所得之款項，伊未取得分
    文，伊就丙○○拿取告訴人手錶一事並不知情云云。
二、前揭犯罪事實一所示強盜乙○○財物事實，迭據告訴人乙○○於警訊、偵查及原審審理時指訴綦詳，且告訴人身陷昏迷
    經救治甦醒後，即向「仁愛綜合醫院」醫師表示：「當天晚
    上有朋友自嘉義上來找我，我帶去賓館投宿，結果喝下對方
　　的飲料，等我醒來已在醫院內，身上帶的行動電話和信用卡
　  、金融卡、現金完全不翼而飛，我現在喉嚨痛有痰。」等語
    ，告訴人當時「情緒激動向護理人員訴說被人下藥導致昏迷
    入院，財產被人騙，不斷重覆及哭泣。」等情，為仁愛綜合
    醫院八十九年九月二十七日仁總字第八九０九七七一號函覆
    病歷及護理紀錄記載甚明（見一審卷第一四九、一五五頁）
    。又告訴人確於八十八年八月二十二日凌晨一時四十一分，
    因藥物中毒引致深度昏迷、急性呼吸衰竭及吸入性肺炎等原
    因入仁愛綜合醫院急救，該院並發出病危通知，院方檢驗告
    訴人乙○○尿液及血液，呈現嗎啡、安非他命、鎮靜劑、酒
    精等陽性反應，其中嗎啡、安非他命、鎮靜劑均為定性檢驗
    ，安非他命之檢測閾值為每毫升五百納克（一公克等於十之
    九次方納克，即ｎｇ），嗎啡之檢測閾值為每毫升三百納克
    ，鎮靜劑之檢測閾值為每毫升三優克（一公克等於十之六次
    方優克，即ｕｇ），酒精則為定量檢驗，告訴人血液中酒精
    濃度尚低於每十分之一公升五毫克，均有卷附之「仁愛綜合
    醫院」病危通知單、診斷證明書、前開病歷紀錄，及該院九
    十年三月二十二日仁總字第九００三０二一四號函覆診療說
    明書及檢驗紀錄可憑（見警卷第十五頁、一審卷第四十一、
    二０一、二一０頁）。而被告甲○○與同案被告丙○○確於
    八十八年八月二十三日一起至「會記當舖」典當告訴人所有
    勞力士手錶一只等情，為被告二人所是認（見一審卷第一八
    二頁），復有記載甲○○姓名、押品勞力士手錶、押金五萬
    元、當入日期八十八年八月二十三日等內容之「會記當舖」
    當票一張在卷可憑（見警卷第十六頁）。警方於八十八年八
    月二十八日上午九時許，至同案被告丙○○位於嘉義縣太保
    市後潭里後潭二二三號住處搜索，當場自其皮包內扣得中國
    信託商業銀行信用卡一張、臺灣中小企業銀行金融卡一張，
    並於被告甲○○皮包內扣得前開「會記當舖」當票一張，另
    在該址天花板夾層內扣得告訴人所有之耳墜子一個、行動電
    話一具，甲○○則趁隙逃逸，有嘉義縣警察局水上分局搜索
    扣押證明筆錄、贓物認領保管單各一份附卷足稽（見警卷第
    十一、十二頁），並據同案被告丙○○、告訴人乙○○指陳
    無訛（見警卷第一至五頁、第七至八頁），核與證人即執行
    上開搜索勤務之警員謝政安於原審結證內容相符（見一審卷
    第一六六頁）。是告訴人因飲用同案被告丙○○之飲料後，
    即發生昏迷之事實，洵堪認定，而告訴人於昏迷致不能抗拒
    時財物遭同案被告丙○○取走，亦可認定。
三、本案告訴人乙○○於八十八年八月二十二日凌晨一時四十一
    分，因藥物中毒引致深度昏迷、急性呼吸衰竭及吸入性肺炎
    等原因入仁愛綜合醫院急救，該院並發出病危通知，院方檢
    驗告訴人乙○○尿液及血液，呈現嗎啡、安非他命、鎮靜劑
    、酒精等陽性反應，其中嗎啡、安非他命、鎮靜劑均為定性
    檢驗，安非他命之檢測閾值為每毫升五百納克；嗎啡之檢測
    閾值為每毫升三百納克，鎮靜劑之檢測閾值為每毫升三優克
    ，酒精則為定量檢驗，告訴人血液中酒精濃度尚低於每十分
    之一公升五毫克。而告訴人乙○○並無任何毒品前科，有臺
    灣高等法院被告全國前案紀錄表在卷可參（見一審卷第五十
    九頁），經原審當庭採集告訴人尿液送驗結果，亦無毒品反
    應，有法務部調查局八十九年十月十九日（八九）陸（一）
    字第八九０七七六七二號檢驗通知書附卷足考（見一審卷第
    一五八頁）。被告與同案被告丙○○辯稱告訴人自取毒品或
    戒毒藥物食用，以致中毒一節，尚屬無稽。又同案被告丙○○因強盜罪經本院前審判處有期徒刑七年確定，同案被告丙○○強盜告訴人乙○○，已可確定。
四、本案重要爭點厥為：同案被告丙○○實施強盜犯行時，被告
    甲○○是否知情或參與共同犯強盜罪。經查：
(一)按共同正犯之應對全部事實負其責任者，以其有犯意聯絡之
    範圍內，始稱相當；且其具有共同犯罪之意思聯絡之事實，
    亦應依積極證據認定之（最高法院八十一年度台上字第五六
    四七號裁判要旨參照）。
(二)本案告訴人乙○○昏迷送醫之原因，據其於警訊時供稱：「
　　八十八年八月二十一日十三時許，我至丙○○及其女友綽號
 　 『阿妹』二人投宿銀座大飯店三一一號房間內聊天，約十五
    時左右丙○○到外面買了飲料回來，拿了一瓶給我喝，我喝
    了那瓶飲料後就昏迷不醒人事，我醒時在仁愛綜合醫院加護
    病房，身上財物不見了」（見警卷第七頁背面），於偵查中
    供稱：「當天是丙○○從外面買飲料回來，我喝了一罐他開
    的罐裝飲料我就昏迷了。王女在浴室洗澡時，丙○○到外面
    買飲料，我喝了丙○○的飲料之後才昏迷，我喝飲料時王女
    坐在床邊，我沒說過借錢給他們，最先是甲○○打電話約我
    出來的」（見偵查卷第五十六頁），於原審供稱：「．．不
    久丙○○就回來了，手上拿了一些飲料，丙○○開了其中一
    瓶飲料給我喝，我喝了飲料之後就不醒人事．．」「當天我
    到時丙○○就出去了，．．後來丙○○提了一袋飲料進來．
    ．他開了一瓶沙士給我喝，後來我昏倒了．．來在醫院加護
    病房」（見一審卷第三十五至三十八頁、第六十四、六十五
    頁）。均指稱係喝了丙○○自外買回來之飲料之後才昏迷，
    並無言及被告有在旁助力，如幫忙拿飲料，或勸諭告訴人趕
    快喝飲料等之行為；同案被告丙○○於歷審亦未供述被告有
    參與此事；足徵丙○○外出購買飲料至交付飲料給告訴人飲
    用之期間，與被告甲○○並未有任何之意見交換。且告訴人
    會到賓館找丙○○，乃係同案被告丙○○連絡告訴人，為告
    訴人及丙○○供述在卷（見偵查卷第三十五頁反面、第四十
    三頁），告訴人固於原審供稱：八十八年八月二十日甲○○
    打電話給我．．我說我人在台中，她說是可以來找我云云（
    見一審卷第三十五頁背面），惟為被告所否認，據被告於偵
    查中供稱：「（是誰電話給乙○○的？）是她先打電話給我
    們，問我們要不要到台中，我們才上去的。」（見偵查卷第
    五十一頁），於本院更二審稱：丙○○打的（見本院更二審
    第五十三頁），本院質問丙○○：「甲○○有無聯絡乙○○
    說你們二人要到台中去找她？」答：「我記不清了，到底是
    我或是甲○○聯絡的，我忘了。」（見本院更二卷第九十頁
    ），亦無法證明係被告打電話給告訴人，通知將到台中找告
    訴人，而認被告係有惡意之預謀才至台中找告訴人；又案發
    時，被告身上有現款二千元，被告亦無缺錢使用之虞。丙○○則供稱：不知身上有多少錢，當時有要其弟匯二千元（見
    本院更二卷第九十一頁），足認丙○○需款孔急，是如起意
    行強告訴人財物，亦為丙○○一人較有可能；另取走告訴人
    身上之財物，係丙○○一人所為，為丙○○供述在卷，所強
    取告訴人之財物及典當勞士手錶之款項，均為丙○○取走，
    此有警局至丙○○上開住處搜索，自其皮包內扣得中國信託
    商業銀行信用卡一張、臺灣中小企業銀行金融卡一張，天花
    板夾層內扣得告訴人所有之耳墜子一個、行動電話一具，有
    嘉義縣警察局水上分局搜索扣押證明筆錄、贓物認領保管單
    各一份附卷足稽（見警卷第十一、十二頁）；並在丙○○嘉
    義縣太保市農會帳號000000－0－0號帳戶內，查獲
    丙○○典當勞士手錶所得花費剩餘之二萬二千元。是尚無積
    極證據可資證明被告甲○○與同案被告丙○○間有何共同強
    盜之犯意聯絡及行為分擔。揆諸上開說明，自難令被告對丙○○強盜犯行負共同正犯罪責。
(二)至於被告甲○○與同案被告丙○○前往當舖典當之手錶是否
    為同案被告丙○○強盜之贓物一節，雖同案被告丙○○於原
    審辯稱告訴人乙○○之物品係急救時取下，嗣因一時緊張而
    忘記返還云云；於本院前審辯稱：因為聯絡告訴人之朋友，
    始取走告訴人之行動電話，至於信用卡及健保卡，係因放在
    一起，其取出健保卡掛號後，隨手將金融卡放在口袋忘了還
    ；另告訴人先前曾應允貸與金錢，其需款孔急，且將告訴人
    送醫時亦需要錢，才未經同意逕自拿取手錶典當，並花用款
    項云云。惟同案被告丙○○曾以告訴人之行動電話通知其男
    友陳忠義至「仁愛綜合醫院」處理相關事宜，陳忠義抵達醫
    院與被告丙○○、甲○○打過照面，渠等二人即逕自離去，
    並未告知陳忠義告訴人係如何昏迷等情，亦未交待其等自告
    訴人身上所取得財物去向等情，均據證人即告訴人之男友陳
    忠義到庭陳述屬實（見一審卷第六十六頁）。觀諸社會常情
    ，同案被告丙○○前開行徑，苟其行事非有不當，而係告訴
    人乙○○自行服藥或吸毒致陷於昏迷，以其清白之身，理應
    將昏倒之原因知會院方或其男友陳忠義，提供救治之協助方
    合符情理，而丙○○非但未此作為，反而逕自離去，足見心
    虛。尤有進者，被告甲○○與同案被告丙○○既知通知其男
    友陳忠義到場處理，明知陳忠義為告訴人之親暱友人，又到
    場陪伴處理，果有非不得已必須離去之原因，亦可將貴重財
    物親交陳忠義保管。況同案被告丙○○於原審審理時自承：
    「護士把乙○○的東西點交給陳忠義時，我們二人有在旁邊
    。」（見一審卷第一三三頁），丙○○既然目睹護士交付告
    訴人之其他財物予陳忠義，當無所謂忘卻告訴人其他價值不
    菲財物例如勞力士手錶一只，以及關於個人理財重要物品之
    金融卡及信用卡於自己身上之道理。又果係緊張忘記，何以
    日後又私自將勞力士手錶予以典當，所得金錢逕自充作其與
    被告甲○○生活花費，餘款且存於私自帳戶內，復將其他金
    融卡、信用卡各一張置於身上，行動電話一具、耳墜子一個
    卻藏放於房間天花板夾層私密之處，而未聯絡告訴人或其男
    友陳忠義，交待始末，以釋其責。同案被告丙○○再辯稱「
    係告訴人乙○○先前曾答應貸與金錢，始私自典當手錶，而
    非強盜云云」，然查所謂貸與乙節，不特為告訴人堅決否認
    ，且關於貸與金錢之動機、額度及期間等細節，被告等亦未
    能自圓其說，反觀渠等明知告訴人身處險境，情況危急，以
    朋友之情誼，心生憐恤，伸手救助，猶恐不及，渠等卻單單
    念及先前之貸與承諾而乘機典當其物，視告訴人生命危殆於
    無睹，所言貸與云云，與常情有悖，顯然無稽。是被告甲○○與同案被告前往當舖典當之手錶，應為同案被告丙○○強
    盜之贓物，並為被告甲○○所明知，亦可信採。
(三)被告甲○○於原審雖辯稱：丙○○拿取告訴人物品，係事後
    經丙○○告以緊張下忘記返還，始知上情，又因丙○○所稱
    告訴人曾答應貸與金錢，苦無身分證件，始以其名義出面典
    當手錶，典當所得金錢，事後均由丙○○取得云云；同案被
    告丙○○亦稱：甲○○對其取走財物毫不知情，亦未分得任
    何財物云云。又被告甲○○於本院前審調查時復辯稱：其與
    丙○○將告訴人送醫急救，丙○○於急救時取下告訴人手錶
    、行動電話、信用卡，後丙○○告知忘記返還急救時自告訴
    人身上所取下物品。其因丙○○欲典當告訴人所有勞力士手
    錶，苦無身分證件，而向其借取身分證以供典當，始知丙○○拿取該手錶，且事後典當手錶所得之款項，伊未取得分文
    ，伊對丙○○拿取告訴人手錶一事並不知情；另現金及項鍊
    部分，彼等均未拿取云云。然查：關於告訴人如何昏倒乙節
    ，被告甲○○於偵查及原審審理時自承係告訴人自行拿取被
    告丙○○之「腦神經」藥物服用所致，其當時則坐在一旁看
    電視云云（見八十八年度偵字第五八四一號卷第二十五頁反
    面、第二十六頁、一審卷第二十二頁反面），然所謂自行服
    用「腦神經」藥物，以及同案被告丙○○緊張忘卻返還財物
    乙節，皆與事實及常理有違，不足採信，均如前述。因之，
    被告甲○○所辯不知情，即難以置信。另被告甲○○固稱典
    當金錢均由同案被告丙○○取走云云。惟其於偵查中供稱「
    （為何明知手錶是乙○○的還去典當）因為她說要借錢給我
    們。」「（典當的錢用到何處）我只知道用來修理汽車、典
    當後我跟丙○○在一起時，所有花費均由丙○○支付」等語
    （見五八四一號偵查卷第五十一頁反面、第五十二頁），由
    此觀之，被告甲○○與同案被告丙○○均有自贓款獲取不法
    利益之事實，被告甲○○即非毫無所獲。況被告甲○○於八
    十八年八月二十八日上午九時三十分許，經警會同告訴人至
    被告丙○○嘉義縣太保市後潭里二二三號住處搜索時，曾逃
    跑並躲在該址天花板夾層中一節，已據被告甲○○於原審審
    理時供明在卷（見一審卷第一六六頁），則若果真被告甲○○未涉及本案，衡情豈有見警會同告訴人前來即逃跑躲藏之
    理，益見被告甲○○當時之心虛，被告甲○○上開所辯，即
    無可採。
(四)被告甲○○另辯稱告訴人當日並未服用任何毒品，亦未喝酒
    ，則對於含有嗎啡、安非他命、鎮定劑之飲料，豈有未發現
    異狀而拒絕飲用之理云云。惟查告訴人經送醫救治時，係檢
    驗其血液及尿液結果，有嗎啡、安非他命、鎮靜劑、酒精等
    陽性反應，並非經檢驗出告訴人有施用毒品之行為，而被告
    甲○○與同案丙○○一再否認曾提供摻有藥物之飲料供告訴
    人飲用，本院就此曾函請立成功大學醫學院附設醫院鑑定乙○○當時所使用藥物所致昏迷，惟據該院答覆認初步檢驗所
    用雅片類檢查並無法區分所使用之藥物為嗎啡、可待因、或
    海洛因，需進一步用氣相層質普分析法進行確認。由於一般
    醫療機構非專業之濫用藥物檢驗機構，多數並無氣相層析質
    譜分析儀，且尿液之收集也視臨床狀況而定，根據所提供之
    病歷及醫院之函覆無法據以判定尿液收集之品質、檢驗機器
    之型態及方法。因此文中所呈列之定性檢驗方面檢驗值之陰
    性或陽性判定，宜以該院之判定為參考，有該院九十四年四
    月十八日成附醫內字第0940003214號函可佐。從而法院無從
    查知當日同案被告丙○○究摻入何種藥物，該藥物摻入飲料
    內是否有異狀或異味，告訴人是否可立即查知。再查，依臺
    中仁愛綜合醫院函所載「本院測定結果如前述，因藥物合併
    作用引發急性呼吸衰竭足以致命，但無法知道原服用藥品之
    商品名稱，僅能以其化學名稱表示」等情，亦有仁愛綜合醫
    院臺中分院九十年三月二十二日仁總字第90030214號函釋在
    卷（見一審卷第二０一頁），是被告甲○○上開所辯，自無
    足取。
五、按牙保他人因重大犯罪所得財物者，為洗錢防制法第二條第
    二款所稱之洗錢。又強盜罪為最輕本刑五年以上有期徒刑以
    上之刑之罪，依該法第三條第一項之規定，為第二條第二款
    所稱之重大犯罪，被告甲○○明知同案被告丙○○所持有之
    勞力士錶一只，係強盜告訴人乙○○所得之財物，竟夥同丙○○以其身分證牙保典當該手錶，應成立刑法第三百四十九
    條第二項之牙保贓物罪，及修正前洗錢防制法第九條第一項
    之洗錢罪。因洗錢防制法係政府為防制洗錢，追查重大犯罪
    所制定之特別法，其法定本刑又較刑法第三百四十九條第二
    項為重，依特別法優於普通法之原則，自應適用洗錢防制法
    處斷。又被告行為後，洗錢防制法第九條第一項規定：「洗
　　錢者處五年以下有期徒刑，得併科新臺幣三百萬元。」業於
　  九十二年二月六日公布修正第二項：「犯第二條第二款（即
    本法所稱洗錢，係指掩飾、收受、搬運、寄藏故買或牙保他
    人因重大犯罪所得財物或財產上利益）之罪者，處七年以下
    有期徒刑，得併科新臺幣五百萬元以下罰金」。比較新舊法
    規定，以修正前之洗錢防制法第九條第一項規定較有利於被
　　告。依刑法第二條第一項規定：「行為後法律有變更者，適
　  用裁判時之法律。但裁判前之法律有利於行為人者，適用最
    有利於行為人之法律。」自應適用修正前洗錢防制法第九條
　　第一項之洗錢罪處斷。公訴人雖未引用該法條，但起訴書內
　  已記載此部分事實，本院自得依法審判。公訴人起訴被告係
    犯懲治盜匪條例第五第一項第一款之盜匪罪，起訴法條尚有
    未洽，應予變更。
六、至同案被告丙○○是否成立洗錢防制法罪。按「犯強盜罪之
    行為人處分其強盜所得之財物，是否另成立洗錢防制法第九
    條第一項之洗錢罪，依同法第一條、第二條第一款之規定，
　　應以行為人是否有為逃避或妨礙其所犯強盜罪之追查或處罰
　  ，而另有掩飾或隱匿自己犯罪所得之財物之洗錢行為為必要
    ，亦即行為人須有為逃避或妨礙其所犯強盜罪之追查或處罰
    而掩飾或隱匿其犯罪所得財物之犯意（洗錢之犯意），並有
　　為逃避或妨礙其所犯強盜罪之追查或處罰而有掩飾或隱匿之
　  行為（洗錢之行為），始克相當。若行為人僅單純的變賣強
    盜所得之財物供己花用，並無洗錢之犯意或無洗錢之行為，
    自不能以洗錢防制法第九條第一項之罪相繩（最高法院九十
    一年度台上字第四九五六號裁判要旨參照）」因同案被告丙○○僅單純的變賣強盜所得之財物供己花用，非為逃避或妨
　　礙其所犯強盜罪之追查或處罰，而另有掩飾或隱匿自己犯罪
　  所得之財物之洗錢行為，自無法成立洗錢防制法罪。則被告
    甲○○與同案被告丙○○當無成立洗錢罪共同正犯之餘地。
七、原審就被告甲○○部分予以論罪科刑，固非無見。惟(一)公訴
    指訴被告涉嫌強盜犯行部分，經查證據尚有不足，詳如後述
    ，原審遽為有罪判決，自有未洽。(二)被告甲○○所為，係犯
    九十二年二月六日修正前洗錢防制法第九條第一項之洗錢罪
    ，原判決漏未審酌，亦有未洽。被告上訴意旨，否認犯罪，
    雖非全部無理由。惟原判決此部分既有可議，即屬無可維持
    ，自應由本院將原判決關於甲○○部分撤銷改判。爰審酌被
    告甲○○雖無前科，有臺灣嘉義地方法院檢察署刑案資料查
    註紀錄表、臺灣高等法院被告全國前案紀錄表在卷可憑，但
    其年紀輕輕竟不知積極進取，貪圖物質享樂，事後明知同案
    被告丙○○對告訴人施以藥劑強盜財物，竟與之同往當舖典
    當等犯罪之動機、目的、方法，事後仍未與告訴人達成民事
    和解，以及係受損友即丙○○所累等一切情狀，量處有期徒
    刑六月，又其犯罪後刑法第四十一條易科罰金之規定，業於
    九十年一月十日修正公布施行，放寬其條件，依修正刑法第
    四十一第一項規定，凡犯最重本刑為五年以下有期徒刑以刑
    之罪，而受六月以下有期徒刑或拘役之宣告，均得易科罰金
    ，比較新舊法，自以新法於被告有利，依刑法第二條第一項
    前段規定，自應適用，爰併諭知如易科罰金以三百元折算一
    日，以資懲戒。
八、不另為無罪諭知部分：
(一)公訴意旨略以：甲○○與丙○○共同意圖為自已不法之所有
    ，於八十八年八月二十日，甲○○以電話告知乙○○，將到
    臺中，乙○○表示歡迎之意，並於丙○○及甲○○抵達臺中
    市後，帶丙○○及甲○○二人至臺中市○○路（起訴書誤載
    為中山路）「銀座賓館」休息，由乙○○支付當日房租費用
    後離去。而於同月二十一日，二人又以電話邀請乙○○至「
    銀座賓館」三一一號房間，丙○○即以不明藥物攙入沙士飲
    料內，並將該飲料交給乙○○飲用，昏迷乙○○，致不能抗
    拒後，強盜乙○○身上勞力士手錶一只、耳墜子一個（起訴
    書誤載為耳垂一對）、行動電話一具、白金項鍊一條、中國
    信託商業銀行信用卡一張、臺灣中小企業銀行金融卡一張、
    現金三千七百元，得手後，丙○○與甲○○發現乙○○陷入
    昏迷，遂先將乙○○送醫急救，因認甲○○與丙○○共犯懲
    治盜匪條例第五條第一項第一款之普通盜匪罪云云。
(二)按犯罪事實應依證據認定之，無證據不得認定其犯罪事實；
    又不能證明被告犯罪，應諭知無罪之判決，刑事訴訟法第一
    百五十四條第二項、第三百零一條第一項分別定有明文。所
    謂犯罪事實之證據，係指足以認定被告確有犯罪行為之積極
    證據而言，該項證據且須適合被告犯罪事實之認定，始得採
    為斷罪資料。又按無論直接或間接證據，其為訴訟上之證明
    ，須通常一般之人均不致有所懷疑，而得確信其為真實之程
    度者，始得據為有罪之認定（最高法院二十九年上字第三一
    ０五號、五十三年台上字第二七五０號等判例參照）。又認
    定不利於被告之事實，須依積極證據，苟積極證據不足為不
    利於被告事實之認定時，即應為有利於被告之認定，更不必
    有何有利之證據。再事實之認定，應憑證據，如未能發現相
    當證據，或證據不足以證明，自不能以推測或擬制之方法，
    為裁判基礎；訴訟上用以證明事實之證據，須於通常一般人
    均不致有所懷疑，而得確信其真實之程度，始得據以為有罪
    之認定，倘其證明未達此一程度，而有合理之懷疑存在，致
    無從為有罪之確信時，即應為無罪之判決。又告訴人之告訴
    ，本以使被告受刑事訴追為目的，故其陳述是否與事實相符
    ，自應調查其他證據，以資審認，苟其所為攻擊之詞，尚有
    瑕疵，則在未究明以前，即不能採為斷罪之基礎（最高法院
    三十年上字第八一六號、四十年台上字第八六號、六十一年
    台上字第三０九九號、七十六年度台上字第四九六八號等判
    例參照）。
(三)本案公訴人認被告甲○○涉嫌強盜罪嫌，無非以告訴人所指
    訴及告訴人曾昏迷送醫，並據同案被告丙○○供承曾拿取告
    訴人所有現金七百元、勞力士手錶一只、行動電話一具、中
    國信託商業銀行信用卡一張、臺灣中小企業銀行金融卡一張
    等物，並未經告訴人同意即典當前開手錶，得款五萬元等情
    ，為其所憑論據。
(四)訊之被告固不否認於右述時、地與同案被告丙○○持告訴人
    之勞力士手錶典當，惟堅決否認有強盜犯行，辯稱：伊與丙○○並未下藥迷昏乙○○，乙○○抵達賓館時精神狀態極為
    不佳，向同案被告丙○○索取藥物服用而致昏迷，伊與丙○○將乙○○送醫急救，後丙○○告知忘記返還急救時自乙○○身上所取下物品，伊因同案被告丙○○欲典當乙○○所有
    勞力士手錶，苦無身分證件，始提供身分證以供典當，丙○○拿取乙○○手錶時，伊並不知情云云。
(五)按共同正犯之應對全部事實負其責任者，以其有犯意聯絡之
    範圍內，始稱相當；且其具有共同犯罪之意思聯絡之事實，
    亦應依積極證據認定之（最高法院八十一年度台上字第五六
    四七號裁判要旨參照）。如上開說明，本案告訴人乙○○昏
    迷送醫之原因，據其於警訊、偵查中及原審供述，係喝了丙○○自外買回來之飲料之後才昏迷，並無言及被告有在旁助
　  力，如幫忙拿飲料，或勸諭告訴人趕快喝飲料之行為。同案
    被告丙○○於歷審亦未供述被告有參與此事。足徵丙○○外
    出購買飲料至交飲料給告訴人飲用之間，並未曾與被告甲○○有任何意見交換。且告訴人會到賓館找丙○○，乃係同案
    被告丙○○連絡告訴人，亦無法證明係被告打電話告訴人，
    說要到台中找告訴人，被告有預謀找告訴人；又案發時，被
    告身上有現款二千元，被告無缺錢使用之虞，丙○○則不知
    身上有多少錢，當時有要其弟匯二千元，需款孔急，如起意
    行強告訴人，亦為丙○○最有可能；另取走告訴人身上之物
    ，係丙○○所為，為丙○○供述在卷，所強取告訴人財物，
    連典當勞士手錶款項，均為丙○○取走，並為警方至丙○○
    住處搜索，自其皮包內扣得中國信託商業銀行信用卡一張、
    臺灣中小企業銀行金融卡一張，天花板夾層內扣得告訴人耳
    墜子一個、行動電話一具，在丙○○嘉義縣太保市農會帳號
    000000－0－0號帳戶內，查獲丙○○典當勞士手錶
    所得花費剩餘之二萬二千元。是無積極證據可資證明被告甲○○與同案被告丙○○間有何共同犯罪之犯意聯絡及行為分
    擔。況同案被告丙○○始終否認在飲料下毒，更難以證明被
    告甲○○事前有與丙○○有共同謀議之情事，揆諸上開說明
    ，自難令被告對丙○○強盜犯行負共同正犯罪責。是被告甲○○有無與丙○○共同強盜乙○○，依檢察官所舉事證，尚
    屬不能證明。
(六)告訴人另指被告甲○○與丙○○強盜其所有現金三千元、項
　  鍊一條等情，同為被告甲○○及同案被告丙○○所堅決否認
    。且告訴人身陷昏迷經救治甦醒後，即向「仁愛綜合醫院」
    醫師表示「身上帶的行動電話和信用卡、金融卡、現金完全
    不翼而飛。」等情，並未敘及有項鍊一條及現金之多寡等語
    ，故七百元現金外之金額及項鍊一條，即乏積極證據得認確
    係遭被告等強盜，是此部分犯罪，亦屬不能證明。
(七)本案公訴人指訴被告甲○○涉嫌與丙○○共同犯強盜乙○○
    財物一節，尚乏直接證據，足以證明，自難僅以告訴人具有
    瑕疵之指訴，遽認被告之犯行。此外，復查無其他積極事證
    足認被告有公訴人所指之強盜犯行，揆諸前揭判例意旨及說
　　明，應屬不能證明被告甲○○涉有強盜犯行，惟檢察官以被
　  告共同強盜及典當強盜所得財物，為單一犯罪事實起訴，乃
    不另就強盜罪事實部分為無罪之諭知，併此敘明。
據上論斷，應依刑事訴訟法第三百六十九條第一項前段、第三百
六十四條、第二百九十九條第一項前段、第三百條，九十二年二
月六日修正前洗錢防制法第九條第一項，刑法第十一條前段、第
二條第一項、第四十一條第一項前段，罰金罰鍰提高標準條例第
二條，判決如主文。
本案經檢察官江守權到庭執行職務。
中　　華　　民　　國　　94　　年　　12    月　　28  　日
            刑事第一庭審判長法官　黃　崑　宗
                            法官　田　平　安
                            法官　蔡　長　林
以上正本證明與原本無異。
如不服本判決，應於收受本判決後十日內向本院提出上訴書狀。
其未敘述上訴理由者並得於提起上訴後十日內向本院補提理由書
狀（均須按他造當事人之人數附繕本）「切勿逕送上級法院」。
　　　　　　　　　　　　　書記官　李　培　薇
中　　華　　民　　國　　94　　年　　12　　月　　29　　日
附錄本案論罪科刑法條全文：
修正前洗錢防制法第九條第一項：
  洗錢者，處五年以下有期徒刑，得併科新臺幣三百萬元。
